臺灣高等法院高雄分院民事判決　　　　99年度建上易字第13號
上　訴　人　光勵企業股份有限公司
法定代理人　陳友欽
訴訟代理人　柯尊仁律師
被 上訴 人　銘楊科技企業有限公司
法定代理人　徐慶宗
訴訟代理人　洪千琪律師
上列當事人間因請求給付工程款事件，對於民國99年7 月12日臺
灣高雄地方法院98年度建字第37號第一審判決提起上訴，本院於
100 年4 月27日辯論終結，茲判決如下：
    主  文
原判決關於命上訴人負擔第一審訴訟費用金額超過新台幣陸仟伍
佰元部分之裁判廢棄。
其餘上訴駁回。
第二審訴訟費用由上訴人負擔。
    事 實 及 理 由
一、被上訴人主張：上訴人次承攬訴外人台灣士敏工程企業股份
    有限公司（下稱士敏公司）所承攬業主台灣電力公司（下稱
    台電公司）興達電廠室內煤倉輸煤系統興建工程中之「電纜
    槽電纜防火塗裝油漆工程」後，再轉包予伊施作（下稱系爭
    工程）。雙方雖未簽訂書面契約，然約定以每平方公尺新台
    幣（下同）300 元之單價乘以電纜槽四邊週長乘以線槽長度
    計算，即詳如原判決附表一（下稱附表一）備註欄所示，並
    於每半月向上訴人請款一次。系爭工程已於97年7 月31日完
    工，並由台電公司驗收完畢，上訴人已給付系爭工程第一次
    施工數量4,269 平方公尺之工程款合計1,330,700 元，而第
    二次工程完工數量3,609.09平方公尺，工程款為1,082,727
    元，上訴人僅給付489,216 元，尚積欠593,511 元。經伊以
    存證信函（下稱系爭信函）催告上訴人於收受後5 日內付款
    ，上訴人於97年12月25日收受系爭信函，迄未給付。爰依系
    爭工程契約之約定，求為命上訴人應給付伊593, 511元，及
    自98年1 月1 日起至清償日止，按年息5%計算之利息，暨宣
    告附條件假執行之判決。
二、上訴人則以：兩造約定系爭工程款計價係以每平方公尺300
    元單價乘以電纜槽上、下長度總和乘以線槽長度計算，即詳
    如原判決附表二（下稱附表二）備註欄所示。且另約定系爭
    工程之施工總量為6,000 平方公尺，承攬總價為1,800,000
    元。被上訴人於第一、二次之施工總面積應為5,582 平方公
    尺，合計工程總價為1,674,600 元，伊支付第一、二次款項
    1,819,916 元，已逾被上訴人應領之工程款。另原判決命伊
    給付訴訟費用金額尚有錯誤等語，資為抗辯。
三、原審判決被上訴人全部勝訴，上訴人不服，提起上訴，其上
    訴聲明：(一)原判決廢棄。(二)被上訴人在第一審之訴駁回。被
    上訴人則答辯聲明：上訴駁回。
四、兩造不爭執事項：
  (一)被上訴人自96年起至97年止，向上訴人承攬系爭工程，雙方
    雖未簽訂書面契約，然約定單價為每平方公尺300 元，由被
    上訴人按每半月向上訴人請款一次，而系爭工程已於97年7
    月31日完工，並由台電公司驗收完畢。
  (二)被上訴人於97年12月24日以系爭信函催告上訴人於收受後5
    日內付款，上訴人於97年12月25日收受系爭信函。
  (三)上訴人已給付系爭工程第一次結算工程款1,330,700 元予被
    上訴人；另已給付系爭工程第二次結算工程款489,216 元予
    被上訴人。
  (四)系爭工程第一次結算後被上訴人施工之工程線槽長度如附表
    一長度欄所載。
五、兩造爭執事項：
  (一)兩造就系爭工程是否有以1,800,000元總價承攬之約定？
  (二)兩造就系爭工程計價方式之約定為何？被上訴人請求上訴人
    給付593,511 元，有無理由？
  (三)原判決命上訴人給付訴訟費用金額有無錯誤？
六、兩造就系爭工程是否有以1,800,000元總價承攬之約定？
    上訴人主張兩造有約定系爭工程之承包總價為1,800,000 元
    ，固以被上訴人提出之工程發包工資請款單為證（原審卷第
    9 頁、本院卷第24頁），然為被上訴人所否認。依該請款單
    觀之，其上雖載明施工金額1,800,000 元，惟僅有陳友欽之
    核章，並無被上訴人簽名或蓋章，縱被上訴人收受該請款單
    ，亦難據此推認被上訴人即已同意系爭工程承包總價為1,
    800,000 元。況若有此合意，上訴人何以付款已達1,819,
    916 元，即已超過1,800,000 元，足徵兩造並無以1,800,
    000 元總價承攬之約定。此外，上訴人未提出其他具體證據
    證明兩造有上述合意，上訴人此部分主張，即難採取。
七、兩造就系爭工程計價方式之約定為何？被上訴人請求上訴人
    給付593,511 元，有無理由？
  (一)被上訴人主張系爭工程約定以每平方公尺300 元之單價乘以
    電纜槽四邊週長乘以線槽長度計算等情，為上訴人所否認。
    經查，系爭工程施工時，上訴人法定代理人陳友欽在現場有
    同意以電纜槽之四邊週長總和為計價方式乙節，業據證人黃
    守平證述綦詳（原審卷第141 頁），且參諸系爭工程第一次
    計價方式，如以線槽尺寸0.3 公尺為例，係以每平方公尺
    300 元之單價，乘以線槽0.3 公尺長度、0.15公尺寬度計算
    線槽週長後，乘以線槽長度所得施工面積之總和，經會算第
    一次給付金額為1,330,700 元後，由上訴人法定代理人陳友
    欽及被上訴人之代表人徐慶明簽名等情，有被上訴人所提出
    系爭工程第一次計價文件（下稱系爭計價單，原審卷第10、
    67頁、本院卷第25、26頁）可憑，顯見系爭計價單之計價方
    式業經兩造承認及認可，始會由兩造之代表人於其上簽名。
    況陳友欽於原審亦不否認系爭計價單由其簽名，且已依系爭
    計價單計算之金額付款等節（原審卷第92頁），倘兩造就系
    爭工程之計價方式係以電纜槽上下兩底週長為計算基準，陳
    友欽豈有可能於系爭計價單上簽名並如數給付，顯見系爭工
    程第一次之計價方式確實係以電纜槽之四邊週長總和計算無
    訛。再者，系爭工程第二次之施工既為第一次工程之延續，
    上訴人復未提出證據證明系爭工程第二次之施工內容異於第
    一次工程，衡情系爭工程第二次施工之計價方式自應與第一
    次之計價方式相同，即應以每平方公尺300 元之單價乘以電
    纜槽之四邊週長總和乘以線槽長度計算，始符合兩造契約之
    約定。
  (二)上訴人雖抗辯，兩造約定以電纜槽上下兩底長度計算施工面
    積，而非以電纜槽週長計算云云，且提出附表二之計算表為
    據（原審卷第101 頁）。惟此計算表僅為上訴人單方自行計
    算結果，並無被上訴人簽名或為同意之表示，且該計算表就
    系爭工程第一次付款之施工面積總和核與系爭計價單計算之
    施工面積總和有別，則上訴人單方提出計算表之計算方式既
    未經被上訴人同意，其此部分主張自難遽採。上訴人又抗辯
    ，其承攬士敏公司系爭工程後，將全部轉包予被上訴人施作
    ，依其與士敏公司間工程合約，施工內容係將電纜槽內之電
    纜噴塗防火漆，並非在電纜槽四周噴塗防火漆，且電纜線為
    圓形併排，故僅需上下噴灑，無需再為左右噴漆動作，故上
    訴人以電纜槽上下之長度計價所支付工程款，實已超出被上
    訴人實際塗裝之面積，又士敏公司發包給上訴人之電纜槽電
    纜防火漆總塗裝面積約為6,404.22平方公尺，被上訴人主張
    其總塗裝面積為7,878 平方公尺，顯有灌水之情，經上訴人
    估驗後，被上訴人就系爭工程實際施作之面積僅有5,732.4
    平方公尺，得請領之工程款應為1,719,720 元（300 元/ ㎡
    ×5,732.4 ㎡＝1,719,720 元）云云。惟經上訴人之聲請向
    士敏公司函查，據覆稱：「本公司招標時，所列工程數量為
    IPC-705 防火漆（4.5GAL/ 桶）×841 桶/ 施工面積6,404
    ㎡，經決標後，採工料分開並發包予光勵公司，…又於施作
    過程中，經本公司與光勵公司人員實地丈量後，實際施工面
    積為9190㎡…」，此有該公司西元2011年1 月26日函可按（
    本院卷第72頁），堪認被上訴人實際施作面積應為9,190 平
    方公尺，已超過其請求第一、二次共施作面積7,878.09平方
    公尺（4,269 ＋3,609.09＝7,878.09），上訴人實際施作面
    積既已超過其計算範圍，益見被上訴人主張兩造約定以電纜
    槽四邊週長乘以線槽長度計算施作面積，應屬可採，上訴人
    上開所辯委無足取。至上訴人聲請傳訊證人鄭仲凱，並不能
    證明上訴人抗辯兩造約定以電纜槽上下兩底長度計算施工面
    積，而非以電纜槽週長計算為實在，自不足為上訴人有利之
    證據。
  (三)兩造約定系爭工程單價為每平方公尺300 元，系爭工程已於
    97年7 月31日完工，並由台電公司驗收完畢，上訴人已給付
    系爭工程第二次工程款489,216 元予被上訴人，且被上訴人
    施作系爭工程第二次工程線槽長度如附表一長度欄所載，為
    兩造所不爭執，堪可認定。又系爭工程之計價方式係以每平
    方公尺300 元之單價乘以電纜槽之四邊週長總和乘以線槽長
    度計算，已如前述，則第二次工程款總額自應為1,082,727
    元（計算式詳如附表一所示），於扣除上訴人已給付之第二
    次工程款489,216 元後，被上訴人請求593,511 元（1,082,
    727 －489,216 ＝593,511 ），自屬有據。
  (四)按給付無確定期限者，債務人於債權人得請求給付時，經其
    催告而未為給付，自受催告時起，負遲延責任，此為民法第
    229 條第2 項前段所明定。本件被上訴人以系爭信函催告上
    訴人於收受該函後5 日內付款，上訴人於97年12月25日收受
    系爭函文一節，為兩造所不爭執，應認屬實，故上訴人自97
    年12月31日起，負遲延責任，則被上訴人請求自98年1 月1
    日起算之法定遲延利息，亦屬有據。
八、原判決命上訴人給付訴訟費用金額有無錯誤？
    按訴訟費用之裁判，非對於本案裁判有上訴時，不得聲明不
    服，民事訴訟法第88條定有明文。本件上訴人既對本案裁判
    提起上訴，其自得對訴訟費用負擔聲明不服。經查，被上訴
    人原起訴請求上訴人應給付其603,156 元本息，該部分應繳
    裁判費6,610 元，嗣被上訴人於98年6 月17日具狀減縮，請
    求上訴人給付593,511 元本息，減縮後應繳裁判費6,500 元
    ，此外，尚無其他訴訟費用支出，準此，上訴人於原審全部
    敗訴，僅應負擔第一審訴訟費用6,500 元，其餘部分既已減
    縮，減縮部分即非屬第一審審判範圍，此部分裁判費自不應
    由上訴人負擔。惟原判決竟命上訴人負擔訴訟費用金額
    6,610 元，是超過6,500 元部分，乃屬訴外裁判，尚有違誤
    ，上訴人上開抗辯自屬有據。
九、綜上所述，被上訴人依系爭工程契約之約定，請求上訴人給
    付被上訴人593,511 元，及自98年1 月1 日起至清償日止，
    按年息5%計算之利息，為有理由，應予准許。兩造於原審均
    陳明願供擔保聲請准為假執行或免為假執行宣告，核無不合
    ，原審應分別酌定相當擔保金額准免之。至上訴人於原審既
    全部敗訴，應負擔訴訟費用金額為6,500 元，惟原判決命上
    訴人負擔訴訟費用6,610 元，則超過6,500 元部分為訴外裁
    判，自有未洽，應由本院予以廢棄。上訴意旨就此部分指摘
    原判決不當，求予廢棄改判，為有理由。至於上開應准許部
    分，原審判命上訴人給付，並為假執行之宣告，核無違誤，
    上訴意旨，就此部分，仍執陳詞，指摘原判決不當，求予廢
    棄，為無理由，應駁回其上訴。本件事證已臻明確，兩造其
    餘攻擊防禦方法及舉證，核與判決結果不生影響，爰不予論
    述，附此敘明。
據上論結，本件上訴為一部有理由，一部無理由，依民事訴訟法
第450 條、第449 條第1 項、第79條，判決如主文。
中    華    民    國    100   年    4     月    29    日
                            民事第一庭
                                審判長法官  蔡明宛
                                法      官  曾錦昌
                                法      官  魏式璧
以上正本證明與原本無異。
本判決不得上訴。
中    華    民    國    100   年    4     月    29    日
                                書  記  官  林佳蓉